【裁判字號】    89,上更(一),43
【裁判日期】    890426
【裁判案由】    偽造文書
【裁判全文】
臺灣高等法院刑事判決                  八十九年度上更(一)字第四三號
    上  訴  人  台灣台北地方法院檢察署檢察官
    上  訴  人
    即  被  告  己○○
右列上訴人因被告偽造文書等案件，不服台灣台北地方法院八十六年度訴字第一四三
三號，中華民國八十六年七月三十日第一審判決（起訴案號：台灣台北地方法院八十
六年度偵字第九六九四號，移送併辦：八十六年度偵字第一五五五五號）提起上訴，
，經判決後由最高法院發回更審，本院判決如左：
    主  文
原判決撤銷。
己○○共同連續行使偽造私文書，足以生損害於他人，處有期徒刑陸月。
    事  實
一、己○○與謝明芬（同案被告，因上訴最高法院逾越法定上訴期間，業已判決確定
    在案）為夫妻，分別於(一)民國（下同）八十四年四月十日，由謝明芬出面任會首
    ，在台北市○○路五一八巷五之一號，召集民間互助會，不含會首共五十會，約
    定會款新台幣（下同）一萬元，每月十日開標，並自八十五年起每四、八、十二
    月二十五日加標一次，期限至八十七年九月十日止；(二)八十四年十月二十五日，
    由己○○出面為會首，在台北市○○路四五八巷十九號一樓，召集民間互助會，
    不含會首共二十二會，約定會款一萬元，每月二十五日開標，期限至八十六年七
    月二十六日止。詎因己○○所經營之明航汽車商行營運狀況不佳，亟需資金週轉
    調度，竟共同意圖為自己不法所有，基於概括之犯意，彼二人利用擔任會首之便
    在各會員不克前來參加開標或會員間不認識之機會，未經同意，推由謝明芬在上
    開(一)之互助會標會期間，先後於附表一所示時間，在上揭(一)之會址，連續冒用如
    該附表所示之活會會員之名義，偽造該會員之署押，並填入如該附表所示之標金
    ，充為標單，持以投標並得標，使各該當次會期之活會會員不疑有詐，而交付當
    次會期應繳付之會款（冒標時間、被冒標人、冒標金額、當期活會人數、詐得金
    額等詳如附表一），足生損害於丙○○、戊○○、鍾澄榮、乙○○、甲○○○、
    丁○○、庚○○及其餘活會會員，並合計詐得會款五百二十九萬二千七百元；在
    上開(二)之互助會標會期間，於上揭(二)之會址，復連續以同一方式（冒標時間、被
    冒標人、冒標金額、當期活會人數、詐得金額等詳如附表二）偽造標單，持以投
    標並得標，以詐取會款，足生損害於丙○○及其餘活會會員，並合計詐得會款八
    十四萬六千四百元。彼二人利用該二組互助會合計詐得會款總金額六百十三萬九
    千一百元，嗣於八十六年三月十日停標上開二互助會，活會會員丙○○、戊○○
    、鍾澄榮、乙○○、甲○○○、丁○○、庚○○等人因追討會款而被告知冒標情
    事，始知受騙。
二、案經丙○○、戊○○、鍾澄榮、乙○○、甲○○○、丁○○、庚○○訴請台灣台
    北地方法院檢察署檢察官偵查起訴及移送併辦。
    理  由
一、訊據被告己○○固坦承其妻謝明芬有以其本人名義分別於右揭時地召集上開二組
    互助會之事實，惟堅決否認有何詐欺及偽造文書之犯行，並辯稱：伊妻謝明芬紅
    杏出牆，二組互助會均係其姦夫以藥物控制謝明芬所為，而由謝明芬一人招攬及
    收取會款，伊實際從未參與互助會事宜，並所詐得會款均為謝明芬個人使用或帶
    走，伊未共同詐欺云云，惟查：
    (一)被告二人如何於前開時地冒用附表一、二所示活會會員名義標取會款之事實，
      業據同案被告謝明芬分別於警訊及歷次偵審中坦承不諱，核與告訴人丙○○指
      訴之情節相符，並有互助會單二紙附偵查卷可稽，該二組互助會分別以被告謝
      明芬、己○○名義為會首，但均推由同案被告謝明芬招纜及向會員收取會款，
      且通知得標之金額交付財物等情，業據告訴人丙○○、戊○○、鍾澄榮、乙○○、甲○○○、丁○○、庚○○等人指訴甚詳，況被告己○○亦自承會單上會
      員姓名為其所書寫，並有該二組互助會單在卷可稽，而據本院就二組互助會會
      單冒標情形觀之，被告於八十四年四月十日之會起會之初，其第一會即開始冒
      標，並密集連續而為，而八十四年十月二十五日之會亦有此情況，足徵被告等
      自始即無意履行本件互助會義務，係一有預謀之犯行，是被告己○○於互助會
      召集之初，即負責書寫互助會單之情狀，其所稱未參與冒標云云，已非無疑。
      且同案被告謝明芬復供稱，伊冒標之事己○○均知情，得標款是為軋己○○支
      票‧‧‧，以他名義任會首之事其亦知情云云（原審卷，第三六頁），另據證
      人丙○○於前審審訊時供稱，標會時謝明芬一定在場，己○○有時也在場云云
      （原審卷，第二五頁反面）；復於本院八十九年三月三日訊問筆錄證稱，因被
      告是夫妻，所以在本院前審說會多由謝明芬處理，己○○有時在場，但我們標
      會付會錢時，己○○幾乎都在場云云，益見其涉案程度。又被告己○○與同案
      被告謝明芬係夫妻關係，二人並未立有分別財產之契約，應係同財共居，據蔡
      明芬所提「明航汽車商行」之營利事業所得稅結算申報書，八十四年度（自八
      十四年十一月一日（開業）至八十四年十二月三十一日）登載之營業淨利係虧
      損六千九百二十四元，而八十五年度（整年）則虧損十九萬九千六百二十七元
      ，有該商行之營利事業所得稅結算申報書附於原審卷之證件存置袋中可憑，再
      加以其日常生活之用度，已顯非被告所召集二組互助會之單純利息收入所得支
      應，另本院復查全卷亦無被告之其他經濟來源，其蔡明芬所稱，係為了己○○
      之生意才會起會及冒標云云（前審卷，第四五頁），亦非無據。是被告起會之
      初既已知情並自任會首，書寫互助會會單，嗣於蔡明芬冒標後，使用該詐得之
      會款，足證被告己○○確有共同詐欺之犯行，其上開所辯，無非飾卸之詞，不
      足採信。
    (二)又同案被告謝明芬於前審審訊時供承，有用名字去標會並且寫標單云云（前審
      卷，第三三頁），核與證人曹惠娟所證稱，八十五年十月二十五日的會‧‧‧
      ，標會時到被告北市○○路四五八巷一九號一樓標，寫會單名字及金額標會‧
      ‧‧，八十四年四月十日之互助會‧‧‧也是採內標，寫會單名字、金額到被
      告北市○○路住處開標，會單開標後就丟棄云云（原審卷，第二五頁）；證人
      即以秀雲、阿雲及阿富名義參加上述二組互助會之乙○○指稱，標會時，在標
      單上寫金額、名字云云（原審卷，第三六頁反面）之情節相符，是被告己○○
      及同案被告蔡明芬確有冒用之活會會員之名義，偽造署押及競標利息於標單上
      之事實，足資認定。再者，被告己○○與謝明芬二人共同招攬民間互助會，並
      共同收取會款，明知會員並未標取會款，而向他會員收會款時，騙稱未標會款
      之會員得標，使人陷於錯誤，且對其逕以他人名義制作標單及收取會款之原因
      ，除認仍係基於一貫犯意偽造文書及詐欺取財外，在一般生活經驗上，已無由
      另作其他有利被告之推斷，且經以自已名義及冒用他人名義連續收款後，隨即
      宣告倒會停標之客觀事實，應認其自始即無意履行本案互助會債務，顯有共同
      不法所有之意圖而詐取會款，至為顯明，被告己○○所辯無詐欺云云，亦不可
  採。本案事證已臻明確，被告犯行堪予認定，自應依法論科。
二、按民間互助會之投標單，其上如僅記載投標人之姓名及標金，則依習慣，係表示
    投標人願以該標金為利息而標取會款之用意，該標單應屬刑法第二百二十條第一
    項以文書論之私文書，與同法第二百十條所規定之私文書尚屬有別（最高法院發
    回意旨(二)）。核被告己○○及同案被告謝明芬偽填附表一、二所示被冒標之活會
    會員姓名及競標利息於標單上，持以行使投標，詐標會款，應成立刑法第二百十
    六條、第二百二十條、第二百十條之行使偽造私文書罪及同法第三百三十九條第
    一項之詐欺取財罪。而偽造署押係偽造各該準私文書（標單）之階段行為；偽造
    標單之低度行為為行使之高度行為所吸收，均不另論罪。被告己○○與同案被告
    謝明芬就本件犯行有犯意之聯絡及行為之分擔，應論以共同正犯。又其每次冒標
    以詐欺取財之行為，均導致多數真正活會會員受害，係以一行為觸犯數罪名，均
    為想像競合犯，應從一重之詐欺取財罪論處。其先後多次行使偽造標單及詐欺會
    款之犯行，時間緊接，手段相若，而犯同一罪名，顯係出於概括犯意反覆為之，
    為連續犯，均應依刑法第五十六條之規定論以一罪，並加重其刑。而所犯連續行
    使偽造私文書罪及連續詐欺取財間，有方法、結果之牽連關係，應從一重論以連
    續行使偽造私文書罪。
三、原審對被告依法論科，固非無見，惟查原判決：(一)於事實欄或附表內，未就上開
    二組互助會之總人數、總會次、各次冒標被害會員之姓名及人數、上訴人各次冒
    標會款所詐得金額、合計詐得會款總金額，以及有無偽造會員署押以偽造標單等
    重要事項，漏未詳予審認，即非妥適；(二)按民間互助會之標單，就其上記載投標
    人之姓名及標金，係因民間標會習慣，適足為表示其用意之證明，誠如前述，不
    能直接認係刑法二百十條之私文書，則原審法律見解亦有可議。被告上訴意旨仍
    執陳詞否認犯罪，檢察官循告訴人之請求上訴指摘原判決量刑過輕，惟本案多由
    謝明芬處理，被告偶有參與，量刑不宜較謝明芬為重，上訴均為無理由。惟原判
    決既有可議，應由本院撤銷改判。爰審酌被告冒標得款非微，侵害之被害人眾多
    ，犯罪後至今仍未與被害人達成和解，及犯罪動機、目的、手段、所生危害及犯
    罪後之態度等一切情狀，量處被告有期徒刑六月，以資懲儆。又被告所偽造之準
    私文書標單，係犯罪所用之物，惟於每次開標後，均已丟棄，業已據證人曹惠娟
    指述甚詳，爰不諭知沒收。
四、本件檢察官移送併辦部分（八十六年度偵字第一五五五五號），與公訴意旨為同
    一事實，附此敘明。
據上論斷，應依刑事訴訟法第三百六十九條第一項前段、第三百六十四條、第二百九
十九條第一項前段、刑法第二十八條、第五十六條、第五十五條、第二百十六條、第
二百二十條、第二百十條、第三百三十九條第一項，罰金罰鍰提高標準條例第一條前
段，判決如主文。
本案經檢察官覃正祥到庭執行職務。
中      華      民      國    八十九    年      四      月    二十六    日
                              臺灣高等法院刑事第二庭
                                  審判長法  官  戴  章  甫
                                        法  官  林  銓  正
                                        法  官  黃  金  富
右正本證明與原本無異。
如不服本判決應於收受送達後十日內向本院提出上訴書狀，其未敘述上訴之理由者並
得於提起上訴後十日內向本院補提理由書（均須按他造當事人之人數附繕本）。
                                        書記官  鄭  靜  如
中      華      民      國    八十九    年      四      月  二十七    日
附錄：本判決論罪科刑法條全文
刑法第二百十條：
偽造、變造私文書，足以生損害於公眾或他人者，處五年以下有期徒刑。
刑法第二百十六條：
行使第二百十條至第二百十五條之文書者，依偽造、變造文書或登載不實事項或使登
載不實事項之規定處斷。
刑法第二百十條：
偽造、變造私文書，足以生損害於公眾或他人者，處五年以下有期徒刑。
附表一：八十四年四月十日之互助會：被告冒用活會會員之會期、得標金及詐得金額
  會首：謝明芬
  會期：八十四年四月十日收頭會款及第一次標會款至民國八十七年九月十日止
  標金：底標為一仟元
  開標日期：每月十日
  加標：自八十五年起每四個月加標一次（每年四、八、十二月二十五日加標）
  地點：臺北市○○路五一八巷五之一號
  會員：丙○○等四四人，計五十會（不含會首。另有六人以同一名義上二會〕
┌──┬──────┬────┬─────┬────┬─────────┐
│編號│會        期│被冒標人│標金(內標)│活 會 數│詐得金額（新台幣）│
├──┼──────┼────┼─────┼────┼─────────┤
│ 一 │年４月１０日│鄭淑敏  │一仟九佰元│  五十人│      四十萬五仟元│
│    │（第一會）  │        │          │        │                  │
├──┼──────┼────┼─────┼────┼─────────┤
│ 二 │年５月１０日│吳家錫  │二仟四佰元│  五十人│        三十八萬元│
│    │（第二會）  │        │          │        │                  │
├──┼──────┼────┼─────┼────┼─────────┤
│ 三 │年７月１０日│廖炳通  │三仟二佰元│四十九人│三十三萬三千二百元│
│    │（第四會）  │        │          │        │                  │
├──┼──────┼────┼─────┼────┼─────────┤
│ 四 │年８月１０日│惠珠    │二仟八佰元│四十九人│三十五萬二千八百元│
│    │（第五會）  │        │          │        │                  │
├──┼──────┼────┼─────┼────┼─────────┤
│ 五 │年９月１０日│梅芳    │三仟三佰元│四十九人│三十二萬八千三百元│
│    │（第六會）  │        │          │        │                  │
├──┼──────┼────┼─────┼────┼─────────┤
│ 六 │年月１０日│洪秀夫  │四仟五佰元│四十八人│    二十六萬四千元│
│    │（第八會）  │        │          │        │                  │
├──┼──────┼────┼─────┼────┼─────────┤
│ 七 │年月１０日│游清芳  │四仟二佰元│四十八人│二十七萬八千四百元│
│    │（第九會）  │        │          │        │                  │
├──┼──────┼────┼─────┼────┼─────────┤
│ 八 │年２月１０日│吳河圳  │三仟五佰元│四十七人│  三十萬五千五百元│
│    │（第一一會）│        │          │        │                  │
├──┼──────┼────┼─────┼────┼─────────┤
│ 九 │年３月１０日│憶華    │三仟五佰元│四十七人│  三十萬五千五百元│
│    │（第一二會）│        │          │        │                  │
├──┼──────┼────┼─────┼────┼─────────┤
│ 十 │年４月１０日│陳麗凡  │三仟五佰元│四十七人│  三十萬五千五百元│
│    │（第一三會）│        │          │        │                  │
├──┼──────┼────┼─────┼────┼─────────┤
│十一│年４月日│林茂德  │三仟五佰元│四十七人│  三十萬五千五百元│
│    │（第一四會）│        │          │        │                  │
├──┼──────┼────┼─────┼────┼─────────┤
│十二│年６月１０日│林高明  │三仟五佰元│四十六人│    二十九萬九千元│
│    │（第一六會）│        │          │        │                  │
├──┼──────┼────┼─────┼────┼─────────┤
│十三│年８月１０日│庚○○  │三仟五佰元│四十五人│二十九萬二千五百元│
│    │（第一八會）│        │          │        │                  │
├──┼──────┼────┼─────┼────┼─────────┤
│十四│年８月日│鍾澄榮  │三仟五佰元│四十五人│二十九萬二千五百元│
│    │（第一九會）│        │          │        │                  │
├──┼──────┼────┼─────┼────┼─────────┤
│十五│年１０月１０日│洪志雄  │三仟五佰元│四十四人│    二十八萬六千元│
│    │（第二一會）│        │          │        │                  │
├──┼──────┼────┼─────┼────┼─────────┤
│十六│年月１０日│蔡燕玲  │三仟五佰元│四十四人│    二十八萬六千元│
│    │（第二二會）│        │          │        │                  │
├──┼──────┼────┼─────┼────┼─────────┤
│十七│年１月１０日│林高明  │三仟五佰元│四十二人│    二十七萬三千元│
│    │（第二五會）│        │          │        │                  │
├──┼──────┴────┴─────┴────┴─────────┤
│合計│                                          五百二十九萬二千七百元│
└──┴────────────────────────────────┘
註：計算方式：
    活會人數＝（總會數－期數）＋被冒標人數（第一次冒標：＋１、第二次冒標：
    ＋２‧‧‧，依此類推）
    詐得金額：活會人數×（會款－標金）
附表二：八十四年十月二十五日之互助會：被告冒用活會會員之會期、得標金及詐
        得金額
  會首：己○○
  會期：八十四年十月二十五日收會款、頭款及第一次開標至民國八十六年七月二
        十五日止
  標金：底標為一仟元，最高限標為三仟元
  開標日期：每月二十五日
  地點：臺北市○○路四五八巷一九號一樓
  會員：丙○○等十八人，計二十二會（不含會首。另有四人以同一名義上二會）
┌──┬──────┬────┬─────┬────┬─────────┐
│編號│會        期│被冒標人│標金(內標)│活 會 數│詐得金額（新台幣）│
├──┼──────┼────┼─────┼────┼─────────┤
│ 一 │年１０月日│麗華    │一仟六佰元│二十二人│  十八萬四千八百元│
│    │（第一會）  │        │          │        │                  │
├──┼──────┼────┼─────┼────┼─────────┤
│ 二 │年月日│林盛華  │二仟二佰元│二十二人│  十七萬一千六百元│
│    │（第二會）  │        │          │        │                  │
├──┼──────┼────┼─────┼────┼─────────┤
│ 三 │年６月日│陳清松  │一仟七佰元│  十六人│  十三萬二千八百元│
│    │（第九會）  │        │          │        │                  │
├──┼──────┼────┼─────┼────┼─────────┤
│ 四 │年７月日│林高明  │一仟七佰元│  十六人│  十三萬二千八百元│
│    │（第一○會）│        │          │        │                  │
├──┼──────┼────┼─────┼────┼─────────┤
│ 五 │年９月日│陳清松  │一仟六佰元│  十五人│      十二萬六千元│
│    │（第一二會）│        │          │        │                  │
├──┼──────┼────┼─────┼────┼─────────┤
│ 六 │年１月日│張秀雲  │一仟八佰元│  十二人│    九萬八千四百元│
│    │（第一六會）│        │          │        │                  │
├──┼──────┴────┴─────┴────┴─────────┤
│合計│      八十四萬六千四百元│
└──┴────────────────────────────────┘
註：計算方式：同右


司法院資訊處製作；財團法人民間司法改革基金會備份。
